【裁判字號】    99,訴,2067
【裁判日期】    990903
【裁判案由】    偽造文書等
【裁判全文】
臺灣臺中地方法院刑事判決  99年度訴字第2067號
公  訴  人  臺灣臺中地方法院檢察署檢察官
被      告  甲○○
上列被告因偽造文書等案件，經檢察官提起公訴（99年度偵緝字
第1322號），被告於本院受命法官行準備程序時，對於犯罪事實
為有罪之陳述，經本院合議庭裁定由受命法官獨任適用簡式審判
程序，判決如下：
    主    文
甲○○共同行使偽造私文書，累犯，處有期徒刑陸月，如易科罰
金，以新臺幣壹仟元折算壹日。偽造之「丙○○」國民身份證上
偽造「內政部印」之公印文壹枚、三信商業銀行存款業務總約定
書上偽造之「丙○○」署押參枚、印文玖枚；三信商業銀行印鑑
卡上偽造之「丙○○」印文壹枚，均沒收；又幫助意圖為自己不
法之所有，以詐術使人將本人之物交付，累犯，處有期徒刑參月
，如易科罰金，以新臺幣壹仟元折算壹日。應執行有期徒刑捌月
，如易科罰金，以新臺幣壹仟元折算壹日。偽造之「丙○○」國
民身份證上偽造「內政部印」之公印文壹枚、三信商業銀行存款
業務總約定書上偽造之「丙○○」署押參枚、印文玖枚；三信商
業銀行印鑑卡上偽造之「丙○○」印文壹枚，均沒收。
    犯罪事實
一、甲○○前因詐欺及妨害兵役等案件，經法院判處應執行有期
    徒刑八月確定，於民國九十四年九月九日易科罰金執行完畢
    。詎猶不知悔改，因過年缺錢花用，看報撥打電話與真實年
    籍不詳之人聯絡，得知提供照片檔案光碟並持偽造證件至金
    融機構開戶，可獲得每本帳戶新臺幣（下同）三千元之報酬
    ，竟與該真實年籍不詳之人及另名真實年籍不詳綽號「阿兄
    」之成年男子，共同基於偽造公印文、行使偽造國民身份證
    、行使偽造特種文書及行使偽造私文書之犯意聯絡，由甲○○於九十八年一月十二日，在臺中市○○路與大雅路口，交
    付儲存有自己照片電子檔之光碟檔案光碟，由對方於不詳時
    地製作載有丙○○之身份資料，但印有甲○○照片之國民身
    份證及全民健康保險卡，且於該國民身份證上偽造「內政部
    印」之公印文，以此方式偽造屬於特種文書之國民身份證及
    全民健康保險卡各一張，並委託不知情之刻印店人員偽刻「
    丙○○」之印章一枚，足以生損害於丙○○、戶政機關對於
    戶籍管理及中央健康保險局對於全民健康保險卡資料管理之
    正確性。嗣詐欺集團成員「阿兄」於九十八年一月十四日上
    午，在臺中市○○路與大雅路口，交付上開偽造之國民身份
    證及全民健康保險卡各一張予甲○○，甲○○旋於同日持上
    開偽造證件及印章，由「阿兄」駕車搭載前往位於臺中市○○區○○路三信商業銀行南屯分行，冒用丙○○之名義辦理
    開戶，並在存款業務總約定書、銀行留存印鑑卡上接續偽造
    「丙○○」之簽名三枚及蓋用偽造「丙○○」印章，接續偽
    造「丙○○」之印文十枚（其中存款業務總約定書上九枚、
    銀行留存印鑑卡上一枚），而偽造完成用以表示「丙○○」
    本人申請開立帳戶之意思私文書後，將上揭偽造私文書連同
    上開偽造之「丙○○」國民身份證、全民健康保險卡持交該
    行員以行使之，該行員未察覺有異而完成開戶手續，並核發
    交付帳號0000000000號之存摺、提款卡予甲○○，足以生損
    害於丙○○本人及三信商業銀行南屯分行對於金融帳戶開戶
    審核管理之正確性。
二、甲○○取得上開帳戶後，知悉將該帳戶交付「阿兄」所屬詐
    欺集團使用，能預見該詐欺集團將以所取得帳戶遂行財產上
    犯罪之目的，竟基於該詐欺集團用以實施財產犯罪，供作財
    產犯罪被害人匯款帳戶之用，仍不違背其本意之幫助詐欺取
    財之不確定故意，於同日交付該帳戶之存摺、提款卡予「阿
    兄」，後詐欺犯罪集團成員隨即於九十八年二月五日十時許
    ，撥打電話予乙○○，冒稱法院書記官，佯以乙○○帳戶已
    遭人頭洗錢，需依指示匯款等語，致乙○○陷於錯誤，於同
    日十五時五分許，在三信商業銀行南屯分行，匯款十七萬元
    至丙○○上揭帳戶內。經警方向三信商業銀行南屯分行函調
    相關資料後採集指紋送鑑而循線查悉上情。
三、案經臺中市警察局第四分局報告臺灣臺中地方法院檢察署檢
    察官偵查起訴。
    理    由
壹、程序方面：
    本件被告甲○○所犯為死刑、無期徒刑、最輕本刑為三年以
    上有期徒刑以外之罪，且非高等法院管轄第一審之案件，經
    本院合議庭裁定由受命法官行準備程序時，被告就被訴事實
    為有罪之陳述後，復經本院合議庭裁定由受命法官獨任行簡
    式審判程序，是其證據之調查，自不受刑事訴訟法第一百五
    十九條第一項、第一百六十一條之二、第一百六十一條之三
    、第一百六十三條之一及第一百六十四條至第一百七十條規
    定之限制，刑事訴訟法第二百七十三條之一第一項、第二百
    七十九條第二項前段、第二百七十三條之二分別定有明文，
    合先敘明。
貳、實體方面：
一、上揭犯罪事實，業據被告甲○○於偵查中及本院審理時均坦
    承不諱，核與證人即被害人乙○○、丙○○於警詢中證述之
    情節相符，並有內政部警政署刑事警察局鑑驗書、臺中市警
    察局第四分局現場勘察報告與現場採證照片、三信商業銀行
    存款約定書、被害人乙○○之三信商業銀行客戶帳卡明細單
    等在卷可資佐證。被告於偵查中及本院審理時自白犯罪，應
    與事實相符而足堪採信。因而認本件事證明確，被告犯行，
    應堪認定。
二、論罪科刑
  (一)犯罪事實一部分：
  (1)按刑法第二百十二條所謂「其他相類之證書、介紹書」，係
    指與關於品行、能力、服務之證書、介紹書相類似之文書而
    言，如其具有公文書之性質，則依特別法優於普通法之原則
    ，尚無適用同法第二百十一條而論以偽造公文書之餘地（最
    高法院九十年度臺上字第六六二八號判決參照）。再偽造國
    民身分證，如有偽造公印文之行為，仍應構成刑法第二百十
    八條第一項之偽造公印文之罪（最高法院九十七年度臺非字
    第三二八號裁判意旨）。是關於被告甲○○偽造「丙○○」
    國民身分證持以行使之犯行，係犯戶籍法第七十五條第二項
    、第一項之行使偽造國民身分證罪，於上開國民身分證上偽
    造「內政部印」之公印文，係犯刑法第二百十八條第一項之
    偽造公印文罪；偽造「丙○○」全民健康保險卡並持以行使
    ，係犯刑法第二百十六條、第二百十二條之行使偽造特種文
    書罪。又被告偽造上述國民身分證及國民健康保險卡之特種
    文書於嗣後持以行使，偽造之低度行為皆為行使之高度行為
    所吸收，均不另論罪。
  (2)又按刑法上偽造文書罪章所指之文書，除必須具備有體性、
    文字性、持續性、意思性等要件外，尚必須存有足以表彰一
    定之制作名義人時，該等記載方可認為係文書，否則若僅為
    表彰某人簽名意思之署名或簽押，並不具有表彰一定制作名
    義人存在，該等記載即無從認為係刑法上之文書，而只能認
    為係單純之署押，是按簽他人姓名並按指印，該指印同為代
    表該被冒用者之姓名，作用及效力與署押無異，亦屬署押之
    一種；又刑法上之偽造署押罪，係指單純偽造簽名、捺印或
    以其他符號代簽名而言，若在制式之書類上偽造他人簽名，
    已為一定意思表示，具有申請書或收據等類之性質者，則係
    犯偽造文書罪，而該偽造署押為偽造私文書之部分行為，即
    不另論罪。是被告先偽造「丙○○」署押，再至三信商業銀
    行申辦「丙○○」上述帳戶存摺，以偽造存款業務總約定書
    、銀行留存印鑑卡欄等私文書，再將存款業務總約定書、銀
    行留存印鑑卡交付銀行承辦行員行使，係犯刑法第二百十六
    條、第二百十條之行使偽造私文書罪（存款業務總約定書、
    銀行留存印鑑卡部分），偽造「丙○○」署押之部分，係偽
    造私文書之階段行為，偽造上開私文書後復將存款業務總約
    定書、銀行留存印鑑卡交付銀行行員行使，偽造之低度行為
    應為行使之高度行為所吸收，亦均不另論罪。
  (3)再被告先後以接續之實質上一行為而偽造公印文、行使偽造
    之特種文書、偽造私文書（全民健康保險證、國民身分證、
    「內政部印」公印文、存款業務往來申請約定書、銀行留存
    印鑑卡之私文書），為想像競合犯，應依刑法第五十五條前
    段之規定，應從一重依行使偽造私文書罪處斷（按偽造公印
    文與行使偽造私文書罪之法定本刑均為五年以下有期徒刑之
    罪，而因被告共同偽造公印文於上述國民身分證後，持至上
    述銀行辦理上述帳戶，依客觀犯罪情狀，自以行使偽造私文
    書罪重於偽造公印文罪）（最高法院九十七年度臺上字第一
    八八０號判決參照）。
  (二)犯罪事實二部分：
    查被告提供帳戶提款卡並告知密碼予他人詐欺犯罪使用，雖
    並未參與上開犯罪之構成要件行為，然其顯係以幫助他人犯
    罪之意思，實行上開犯罪構成要件以外之行為，核其此部分
    所為，係犯刑法第三十條第一項前段、第三百三十九條第一
    項之幫助詐欺取財罪。而被告僅係幫助他人實行詐欺取財罪
    ，為幫助犯，應依刑法第三十條第二項之規定，按詐欺取財
    罪正犯之刑予以減輕。
  (三)被告與真實姓名年籍不詳綽號「阿兄」及其所屬犯罪集團成
    年人，對於上開犯罪事實一之偽造公印文、偽造國民身份證
    、健保卡特種文書及印文、署押、私文書，進而行使偽造國
    民身份證、特種文書之健保卡及行使偽造私文書之犯行，有
    犯意聯絡及行為分擔，均為共同正犯。被告所犯上開行使偽
    造私文書罪及幫助詐欺取財罪等二罪間，犯意各別，行為互
    殊，應予分論併罰。又被告前因詐欺及妨害兵役等案件，經
    法院判處應執行有期徒刑八月確定，於民國九十四年九月九
    日易科罰金執行完畢，有臺灣高等法院被告前案紀錄表及臺
    灣臺中地方法院檢察署刑案資料查註紀錄表在卷可參，其於
    前案有期徒刑執行完畢後五年內，故意再犯本件有期徒刑以
    上之二罪，均為累犯，各應依法加重其刑。
  (四)爰審酌被告因一時失慮而聽從他人指示，提供照片製作不實
    身份證、健保卡並持以行使，雖其所偽造之國民身份證及健
    保卡乃一般日常生活辨識身份之重要證件，所為已危害戶政
    機關對戶籍管理、全民健康保險局對保險事項管理，暨三信
    商業銀行對存款帳戶管理之正確性，並損及被害人丙○○、
    乙○○之權益，復使詐欺集團主要成員易於隱匿，被害人乙○○受騙達十七萬元，情節非輕，考量被告事後坦承上情，
    在該詐欺集團內屬受支配角色，並非主要成員，事後未能賠
    償被害人乙○○損害，惟被害人丙○○於本院九十九年八月
    九日審理時，當庭表示願意原諒被告給被告一個機會等語，
    暨其實際獲利僅不高等一切情狀，分別量處如主文所示之刑
    ，及定其應執行之刑，並諭知易科罰金之折算標準。
  (五)未扣案之偽造之「丙○○」國民身份證、全民健康保險卡各
    一張，雖為被告所有供犯罪所用之物，然因未扣案，為免將
    來執行困難，爰不予宣告沒收，惟該國民身份證上之「內政
    部印」之公印文一枚，仍應依刑法第二百十九條之規定予以
    宣告沒收。另被告持以行使之偽造之「三信商業銀行存款印
    鑑卡」、「三信商業銀行存款業務總約定書」，均為被告行
    使偽造私文書所用之物，然既經被告持以行使，而交付銀行
    收執，已非屬被告所有之物，非本院應義務沒收之物。惟上
    開文件上偽造之「丙○○」印文及署押，仍應依刑法第二百
    十九條之規定沒收。
據上論斷，應依刑事訴訟法第二百七十三條之一第一項、第二百
九十九條第一項前段，戶籍法第七十五條第二項、第一項，刑法
第十一條、第二十八條、第二百十八條、第二百十六條、第二百
十二條、第二百十條、第三十條第一項、第三百三十九條第一項
、第三十條第二項、第五十五條、第四十一條第一項前段、第五
十一條第五款、第二百十九條，刑法施行法第一條之一第一項、
第二項前段，判決如主文。
本案經檢察官李善植到庭執行職務。
中    華    民    國    99    年    9     月    3     日
              刑事第十八庭  法  官  張清洲
以上正本證明與原本無異。
如不服本判決，應於收送達後十日內向本院提出上訴書狀（應敘
述具體理由並附繕本），上訴於臺灣高等法院臺中分院。
上訴書狀如未敘述理由，應於上訴期間屆滿後二十日內補提理由
書於本院。
                            書記官  詹東益
中    華    民    國    99    年    9     月    3     日
附錄本案論罪科刑法條全文：
戶籍法第75條：
意圖供冒用身分使用，而偽造、變造國民身分證，足以生損害於
公眾或他人者，處五年以下有期徒刑、拘役或科或併科新臺幣五
十萬元以下罰金。
行使前項偽造、變造之國民身分證者，亦同。
將國民身分證交付他人，以供冒名使用，或冒用身分而使用他人
交付或遺失之國民身分證，足以生損害於公眾或他人者，處三年
以下有期徒刑、拘役或科或併科新臺幣三十萬元以下罰金。
刑法第210條：
偽造、變造私文書，足以生損害於公眾或他人者，處五年以下有
期徒刑。
刑法第212條：
偽造、變造護照、旅券、免許證、特許證及關於品行、能力服務
或其他相類之證書、介紹書，足以生損害於公眾或他人者，處一
年以下有期徒刑、拘役或三百元以下罰金。
刑法第217條第1項：
偽造印章、印文或署押，足以生損害於公眾或他人者，處三年以
下有期徒刑。
刑法第216條：
行使第210條至第215條之文書者，依偽造、變造文書或登載不實
事項或使登載不實事項之規定處斷。
刑法第218條第1項：
偽造公印或公印文者，處五年以下有期徒刑。
中華民國刑法第30條
（幫助犯及其處罰）
幫助他人實行犯罪行為者，為幫助犯。雖他人不知幫助之情者，
亦同。
幫助犯之處罰，得按正犯之刑減輕之。
刑法第339條第1項：
意圖為自己或第三人不法之所有，以詐術使人將本人或第三人之
物交付者，處五年以下有期徒刑、拘役或科或併科一千元以下罰
金。

司法院資訊處製作；財團法人民間司法改革基金會備份。
